【裁判字號】    95,易,1286
【裁判日期】    970408
【裁判案由】    家庭暴力罪之傷害
【裁判全文】
臺灣士林地方法院刑事判決              95年度易字第1286號
公  訴  人  臺灣士林地方法院檢察署檢察官
被      告  甲○○
選任辯護人  曾朝誠律師
上列被告因家庭暴力罪之傷害案件，經檢察官聲請簡易判決處刑
（95年度偵字第8137號），本院士林簡易庭認不宜以簡易判決處
刑，簽移本院改依通常程序審理（95年度士簡字第999 號），並
判決如下：
    主  文
甲○○傷害人之身體，處拘役伍拾日，如易科罰金，以銀元參佰
元即新臺幣玖佰元折算壹日，減為拘役貳拾伍日，如易科罰金，
以銀元參佰元即新臺幣玖佰元折算壹日。
    事  實
一、甲○○與乙○○係兄妹關係，2 人為家庭暴力防治法第3 條
    第4 款之家庭成員。甲○○於民國95年5 月24日下午2 時30
    分許，在臺北市北投區○○○路228 號文林診所內，欲將在
    診所2 樓洗腎之母親林羅菊妹帶離診所，乙○○為阻止甲○○將林羅菊妹帶離，便阻擋於林羅菊妹之輪椅前，並伸手拉
    住輪椅握把，與甲○○發生拉扯，過程中，甲○○遂基於普
    通傷害之故意，以林羅菊妹之輪椅向前推撞乙○○，又將乙○○推倒於地，強行將林羅菊妹帶出診所並將其抱放在甲○○之貨車前座，且把車門往外推出撞擊乙○○胸部，再徒手
    毆打乙○○臉部，致乙○○受有右小腿瘀腫約3 乘以3 公分
    、右上臂皮下瘀血約4 乘以2 公分、右前臂皮下瘀血約1 乘
    以1 及2 乘以1 公分、左手腕瘀腫約2 乘以2 公分、左肩多
    處線狀擦傷及左顴骨紅腫約3 乘以3 公分等傷害。
二、案經乙○○訴由臺北市政府警察局北投分局報請臺灣士林地
    方法院檢察署檢察官偵查後聲請簡易判決處刑，本院士林簡
    易庭認不宜以簡易判決處刑，簽移本院改依通常程序審理。
    理  由
壹、程序部分：
一、按證人或鑑定人依法應具結而未具結者，其證言或鑑定意見
    ，不得作為證據，刑事訴訟法第158 條之3 定有明文。查證
    人即告訴人乙○○及證人林羅菊妹於民國95年7 月27日檢察
    官偵查時所為之陳述，均未經具結，復核無不得命具結之情
    形，是渠等於偵查中未經具結部分之陳述內容，均無證據能
    力，本院並不採為判斷之基礎，合先敘明。
二、再按被告以外之人於審判外之言詞或書面陳述，除法律有規
    定者外，不得作為證據；又被告以外之人於審判外之陳述，
    雖不符合同法第159 條之1 至第159 條之4 之規定，但經當
    事人於審判程序同意作為證據，法院審酌該言詞陳述或書面
    陳述作成時之情況，認為適當者，亦得為證據。當事人、代
    理人或辯護人於法院調查證據時，知有第159 條第1 項不得
    為證據之情形，而未於言詞辯論終結前聲明異議者，視為有
    前項之同意，刑事訴訟法第159 條第1 項及第159 條之5 分
    別定有明文。本判決下列所引用各該被告以外之人於審判外
    之陳述，當事人與辯護人於本院準備程序及審判期日中均表
    示無意見而不予爭執，且迄至言詞辯論終結前亦未再聲明異
    議，本院審酌上開證據資料製作時之情況，尚無違法不當及
    證明力明顯過低之瑕疵，亦認為以之作為證據應屬適當，故
    揆諸前開規定，爰逕依刑事訴訟法第159 條之5 規定，認前
    揭證據資料均有證據能力。
貳、實體部分：
一、訊據被告甲○○矢口否認有何傷害犯行，辯稱：因為乙○○
    擋在輪椅前面且用手抓住握把，不讓伊帶母親林羅菊妹離開
    ，伊為排除乙○○之阻擋，就將乙○○的手撥開並向前推動
    輪椅，但並未衝撞乙○○，也沒有將其推倒在地，更無揮拳
    毆打乙○○，不知道乙○○之傷勢是如何造成云云。惟查：
  (一)證人即告訴人乙○○於本院審理時結證稱：伊為阻擋被告將
    母親帶離診所，就擋在輪椅前面抓住把手，但被告就推著輪
    椅往前衝撞伊兩邊小腿前側，又在診所門口把伊推倒後，將
    林羅菊妹抱上其貨車右前座，並動手拍掉其姊丙○○手中之
    攝影機，又把車門往外推撞到伊左前胸，後來再出拳打伊左
    臉，手腕、手臂之傷痕係被告多次要將伊拉開，不讓伊繼續
    抱著母親林羅菊妹而造成等語明確，證人乙○○所證核與證
    人即告訴人大姊丙○○於本院審理時到庭結證：在樓上爭吵
    時，被告一直把輪椅推向告訴人，並且輪椅之腳踏板也有撞
    到告訴人的腳，告訴人的腳那時就已受傷，到一樓玻璃門時
    ，被告還很用力推倒告訴人，並將伊手上之攝影機拍落地上
    ，又用力推開車門撞到告訴人，後來還揮拳打到告訴人的臉
    等語相符。又告訴人指證其因為此次爭執，受有右小腿瘀腫
    約3 乘以3 公分、右上臂皮下瘀血約4 乘以2 公分、右前臂
    皮下瘀血約1 乘以1 及2 乘以1 公分、左手腕瘀腫約2 乘以
    2 公分、左肩多處線狀擦傷及左顴骨紅腫約3 乘以3 公分之
    傷害，業據提出臺北市立聯合醫院95年5 月24日甲種診斷書
    1 紙附卷可資佐證。查告訴人及證人丙○○皆為被告親妹妹
    ，3 人為手足至親，縱其間關係已長期不睦，惟基於手足至
    親之情，要無故意設詞誣陷被告入罪之理，且按刑事訴訟法
    關於訊問證人採具結制度，其用意在擔保證言之真實性及憑
    信性，其作用在提高證人之責任心及警戒心，使為誠實之陳
    述，告訴人與丙○○均業以證人身分具結作證，在負擔偽證
    重罪處罰之心理壓力下且經隔離訊問後，就被告如何傷害告
    訴人乙節，2 人結證內容前後一貫且大致相符，其等證言自
    堪採信。況告訴人所述被告傷害行為之方式、位置，衡諸其
    所可能造成之傷害，經與告訴人實際所受傷勢為瘀血、瘀腫
    、紅腫、擦傷及受傷部位比對結果，亦多相吻合，再參以告
    訴人於受傷後，隨即於同日前往醫院就診驗傷，顯見告訴人
    並未刻意誇大渲染，益證其指證與事實相符。
  (二)再查，被告於警詢及偵查中已自承其因告訴人阻擋其帶林羅
    菊妹離開診所而發生爭執，雙方發生拉扯等語在卷，是被告
    與告訴人2 人既有衝突，並產生肢體上之碰觸，揆諸常理，
    於此種情形下，自有可能具體造成告訴人身體部位之傷害。
    被告雖辯稱：當時林羅菊妹坐在輪椅上，伊不可能推輪椅去
    撞告訴人，況林羅菊妹雙腳皆放置於輪椅腳踏板上，腳踏板
    並無法直接撞擊告訴人小腿云云，然在告訴人擋住輪椅，而
    被告強行推動輪椅前進之情形下，輪椅自極有可能撞擊告訴
    人腿部導致受傷，再由告訴人腿部受傷情形為右小腿瘀腫觀
    之，明顯係有外力故意撞擊之所致，且被告於偵查中亦承認
    伊推動輪椅時，輪椅有可能撞到告訴人等語明確（見偵查卷
    第25頁），足見被告對其推動輪椅可能造成告訴人傷害有所
    認識，其辯解顯係卸責之詞，不足採信。
  (三)又查，告訴人於本院97年2 月19日審理中當庭提出之95年5
    月24日現場錄影光碟，經本院當庭勘驗結果顯示：1.其內容
    並無看到告訴人與被告衝突過程，鏡頭主要是照著林羅菊妹
    ，有聽見告訴人、丙○○與被告爭吵之聲音。2.過程中，文
    林診所有兩位醫生出來看。3.在最後，有聽到告訴人說：「
    不要再摸我，再摸我的話，我就告你」，被告表示：「要告
    你去告。」4.告訴人當時身穿短袖上衣，有看到其右前臂及
    右上臂，但無法看出告訴人右前臂及右上臂是否有受傷情形
    。5.警察當時有騎機車到場處理。依據前開勘驗結果，該現
    場錄影光碟僅攝錄到告訴人、丙○○與被告爭執情形，雖然
    告訴人有警告被告不要再摸到伊，否則告訴人就要報警，但
    並無直接拍攝到被告傷害告訴人之過程，因而無法逕依該錄
    影光碟直接證明被告有傷害告訴人之行為；然而，亦因未拍
    攝到雙方衝突之全部過程，故亦無法僅憑該錄影光碟即足以
    證明被告並未有傷害犯行，從而該現場錄影光碟，尚不足以
    作為對被告有利之判斷。
  (四)被告辯護人為被告利益另辯以：按經驗法則，被告若果真毆
    打告訴人成傷，告訴人應會立即將其傷勢提示予到場處理之
    員警丁○○觀看，但丁○○於審理時卻證稱並未看見告訴人
    臉上或手上有何明顯傷勢等詞，經質之證人即到場處理本案
    之北投分局石牌派出所員警丁○○雖於審理時證稱：伊到現
    場時並無看到被告與告訴人間有肢體拉扯，告訴人雖表示被
    告有毆打她，但伊並未看到，亦無看到告訴人臉上或手上有
    任何明顯傷勢等語，惟告訴人小腿、手臂、臉部所受傷害為
    瘀腫、瘀血、紅腫等非於受傷後即立刻顯現之傷勢，與受有
    撕裂傷之情形不同，應無法立即察覺有該等傷痕，故而縱使
    員警並未當場目睹告訴人受有傷害，仍不足以證明被告未有
    傷害告訴人之行為。
  (五)綜上所述，被告所辯顯係卸責之詞，皆不足採，其犯行洵堪
    認定，應依法論科。
二、本件被告與告訴人係兄妹關係，為二親等旁系血親，2 人係
    家庭暴力防治法第3 條第4 款所規定之家庭成員，核被告所
    為，係犯刑法第277 條第1 項之傷害罪。
三、按被告行為後，刑法於94年2 月2 日修正公布，95年7 月1
    日施行，而刑法施行法亦於95年6 月14日增定第1 條之1 。
    修正後刑法第2 條第1 項規定：「行為後法律有變更者，適
    用行為時之法律。但行為後之法律有利於行為人者，適用最
    有利於行為人之法律。」，係規範行為後法律變更所生新舊
    法律比較適用之準據法，於新法施行後，應適用修正後刑法
    第2 條第1 項之規定，為「從舊從輕」之比較（此條項規定
    ，僅係新、舊法之比較適用之指導原則，並非實體刑罰法律
    ，自不生行為後法律變更之比較適用問題）。經查：罰金刑
    部分，刑法分則編各罪所定罰金刑之貨幣單位原為銀元，修
    正前刑法第33條第5 款規定：「罰金：1 元（銀元）以上。
    」，而依罰金罰鍰提高標準條例規定，就72年6 月26日前修
    正之刑法部分條文罰金數額提高2 至10倍，其後修正者則不
    提高倍數，並依現行法規所定貨幣單位折算新臺幣條例規定
    ，以銀元1 元折算新臺幣3 元；修正後刑法第33條第5 款規
    定：「罰金：新臺幣1,000 元以上，以百元計算之。」，刑
    法第33條第5 款所定罰金貨幣單位經修正為新臺幣後，刑法
    分則各罪所定罰金刑之貨幣單位亦應配合修正為新臺幣，為
    使刑法分則編各罪所定罰金之最高數額與刑法修正前趨於一
    致，乃增訂刑法施行法第1 條之1 ：「中華民國94年1 月7
    日刑法修正施行後，刑法分則編所定罰金之貨幣單位為新臺
    幣。94年1 月7 日刑法修正時，刑法分則編未修正之條文定
    有罰金者，自94年1 月7 日刑法修正施行後，就其所定數額
    提高為30倍。但72年6 月26日至94年1 月7 日新增或修正之
    條文，就其所定數額提高為3 倍。」，從而，刑法分則編各
    罪所定罰金刑之最高數額，於上開規定修正後並無不同，惟
    修正後刑法第33第5 款所定罰金刑最低數額，較之修正前提
    高，自以修正前刑法第33條第5 款規定，較有利於被告。
四、爰審酌被告前已因傷害案件，經判處拘役40日，此有臺灣高
    等法院被告前案紀錄表附卷可按、又於本案否認犯罪、且與
    告訴人為手足至親，本應珍惜兄妹情份，互相友愛，竟因家
    庭財產糾紛，未思理性解決，更因一時情緒衝動，以暴力傷
    害告訴人，實屬不是、所幸告訴人受傷並不嚴重，且2 人間
    因財產問題已長期互動不良，迭起爭執，告訴人方面亦應予
    以非難等一切情狀，量處如主文所示之刑。而被告行為時之
    易科罰金折算標準，依95年7 月1 日修正條文施行前罰金罰
    鍰提高標準條例第2 條之規定（該條業經總統於95年5 月17
    日公布刪除，並自95年7 月1 日失效），就其原定數額提高
    為100 倍折算1 日，則被告行為時之易科罰金折算標準，應
    以銀元100 元至300 元折算1 日，經折算為新臺幣後，係以
    新臺幣300 元至900 元折算為1 日；惟修正後之刑法第41條
    第1 項前段則規定：「犯最重本刑為5 年以下有期徒刑以下
    之刑之罪，而受6 個月以下有期徒刑或拘役之宣告者，得以
    新臺幣1000元、2000元或3000元折算1 日，易科罰金。」，
    比較修正前後之易科罰金折算標準，自以適用修正前刑法第
    41條第1 項前段及修正刪除前罰金罰鍰提高標準條例第2 條
    之規定，較有利於被告。另新修正刑法第57條關於科刑時應
    審酌之事項，其中修正後刑法第57條第7 款「犯罪行為人與
    被害人之關係」，係將修正前同條第8 款「犯人與被害人『
    平日』之關係」之「平日」一語刪除，擴大犯罪行為人與被
    害人在犯罪行為上之關係，亦屬科刑時應予考慮之標準，修
    正後同條第8 款並增列「犯罪行為人違反義務之程度」，此
    均屬法院就刑之裁量審認標準之明文化，非屬法律之變更（
    最高法院95年5 月23日第8 次刑庭會議決議亦同此意旨），
    自無新修正之刑法第2 條第1 項規定之適用，併此說明。
五、本件被告之犯罪時間係在96年4 月24日以前，爰依中華民國
    96年罪犯減刑條例第2 條第1 項第3 款之規定減其宣告刑2
    分之1 ，如主文所示，並諭知易科罰金之折算標準。
據上論斷，應依刑事訴訟法第452 條、第299 條第1 項前段，刑
法第2 條第1 項前段、第277 條第1 項，修正前刑法第41條第1
項前段，刑法施行法第1 條之1 ，修正刪除前罰金罰鍰提高標準
條例第2 條，現行法規所定貨幣單位折算新臺幣條例第2 條，中
華民國96年罪犯減刑條例第2 條第1 項第3 款、第7 條，判決如
主文。
本案經檢察官張紜瑋到庭執行職務。
中    華    民    國    97    年    4     月    8    日
                  刑事第五庭審判長法  官  李育仁
                                  法  官  許辰舟
                                  法  官  黃潔茹
以上正本證明與原本無異。
如不服本判決，應於收受送達後10日內向本院提出上訴書狀，其
未敘述上訴之理由者並得於提起上訴後20日內向本院補提理由書
（均須按他造當事人之人數附繕本）。
                                  書記官  柳瑞宗
中    華    民    國    97    年    4     月    8     日
附錄法條：
中華民國刑法第277條第1 項
（普通傷害罪）
傷害人之身體或健康者，處 3 年以下有期徒刑、拘役或 1 千元
以下罰金。


司法院資訊處製作；財團法人民間司法改革基金會備份。
